【裁判字號】    92,訴,817
【裁判日期】    920520
【裁判案由】    偽造有價證券
【裁判全文】
臺灣高雄地方法院刑事判決                          九十二年度訴字第八一七號
    公  訴  人  臺灣高雄地方法院檢察署檢察官
    被      告  甲○○
右列被告因偽造有價證券案件，經檢察官提起公訴（九十一年度偵字第二七二四二號
），本院判決如左：
    主  文
甲○○無罪。
    理  由
一、公訴意旨略以：被告甲○○於民國九十一年十二月十二日十三時五十分許，明知
    其所持有之統一發票二張（九十一年七、八月份、記載之購買日期是：九十一年
    八月十九日十九時十八分二十七秒、發票號碼是：ＰＤ00000000、記載
    之營業人是：下營鄉農會農特產品供銷中心、記載之購買品名：黑人亮白牙膏及
    蜜妮深層補充包；九、十月份、記載之購買日期是：九十一年九月二十日、發票
    號碼是：ＱＣ00000000、記載之營業人是：蕃茄商行有限公司）係偽造
    的，竟意圖為自己不法之所有，持該變造之統一發票，到高雄市苓雅區○○○路
    二六三號高雄銀行提示，以此詐術欲換取中獎獎金新台幣（下同）二千元，足以
    生損害於財政機關就統一發票兌獎管理之正確性。嗣因該行庫人員施孟雄發現係
    偽造，致未得逞。施孟雄隨即通知警方當場逮獲甲○○，並扣得上開偽造之上開
    統一發票二張。因認被告甲○○涉犯刑法第二百零一條第二項行使偽造有價證券
    罪嫌。
二、按統一發票係營業稅法第三十二條第一項所定營業人銷售貨物或勞務，開立予買
    受人之憑證，性質上屬私文書，同法條第三項明定：「統一發票，由政府印製『
    發售』，或核定營業人『自行印製』‧‧‧」尤為明瞭。至財政部依營業稅法第
    五十八條訂定之「統一發票給獎辦法」，旨在防止逃漏、控制稅源及促進統一發
    票之推行，而以定期開獎，給予獎金之方式，鼓勵買受人向營業人索取統一發票
    ，為其附隨目的。又有價證券固以實行券面所表示之權利時，必須占有該證券為
    特質，但具有此項特質之證券（文書），在論理法則上，不能解釋為均屬有價證
    券。統一發票中獎與否，純繫於偶然之事實，不因中獎人必須占有該中獎之統一
    發票，始得領取獎金（統一發票給獎辦法第九條參照），而影響統一發票之私文
  書性質（最高法院八十九年度台上字第二六０八號判決、八十九年度台上字第五
    四二八號判決參照）。又依營業稅法第三十二條第三項之規定，統一發票得由政
    府印製發售，或核定營業人自行印製。惟無論由政府印製發售，或核定營業人自
    行印製，其上號碼應僅係表彰營業人開立該憑證之部分內容，尚難因係政府印製
    發售者，而認定其號碼係屬公文書，又因統一發票上之號碼僅係表彰營業人開立
    該憑證之部分內容，而未中獎之統一發票，仍具憑證功能，此與最高法院四十一
    年台上字第九六號、五十年台上字第六六二號判例所述未中獎之獎券，其本身已
    無價值者不同，故如就統一發票之號碼擅自更改，應成立變造罪責，而非屬偽造
    行為（參照最高法院八十九年度台上字第五四二八號判決意旨），核先說明。
三、並按犯罪事實應依證據認定之，無證據不得推定其犯罪事實。刑事訴訟法第一百
    五十四條定有明文。又刑事訴訟制度受「倘有懷疑，則從被告之利益為解釋」、
    「被告應被推定為無罪」之原則所支配，故得為訴訟上證明者，無論為直接或間
    接證據，須客觀上於一般人均不致有所懷疑，而達於確信之程度，始可據為有罪
    之認定，倘其證明尚未達於確信之程度，而有合理可疑存在時，即難據以為被告
    之不利認定，換言之，在法律判斷上，即不能為被告有罪之認定。又行使偽造私
    文書，除需具備客觀不法構成要件外，並須於主觀上具有不法構成要件，即行為
    人對於客觀不法構成要件之所有行為情狀有所認識，進而並決意實現不法構成要
    件之主觀心態。
四、公訴人認被告甲○○涉犯刑法第二百零一條第二項之行使偽造有價證券罪，無非
    以分別向下營鄉農會農特產品供銷中心、蕃茄商行有限公司查證結果，下營鄉農
    會農特產品供銷中心發票號碼：ＰＤ00000000號之發票，記載之購買日
    期是：九十一年八月十九日十時五十四分三十二秒，記載之購買品名：愛之味莎
    莎，而本件被告所持之發票記載購買日期之九十一年八月十九日十九時十八分二
    十七秒、記載之購買品名：黑人亮白牙膏及蜜妮深層補充包，應係發票號碼：Ｐ
    Ｄ00000000之發票所變造；蕃茄商行有限公司發票號碼：ＱＣ0000
    0000之發票，記載之購買日期是：九十一年九月二十三日十四時十九分三十
    三秒、消費金額為三十九元、商品部門及國際條碼一列，與本件被告所持之發票
    列印格式雖符合，惟記載之購買日期、消費金額、商品部門及國際條碼均不符，
    顯係由蕃茄商行有限公司開立之九十一年九月二十日之發票所變造，有下營鄉農
    會農特產品供銷中心、蕃茄商行有限公司出具之交易明細表、統一發票影本附卷
    可稽。且衡諸常情，領取統一發票獎金本係輕而易舉之事，如無情弊，何須委請
    他人代領，且被告竟完全不知小高之姓名住址，又無法證明確有其人，所辯與常
    情不符，不足採信等語為認定被告犯行之依據。
五、訊據被告甲○○固坦承於九十一年十二月十二日十三時五十分許，持為警查扣之
    統一發票二張至高雄市苓雅區○○○路二六三號之高雄銀行文化中心分行兌獎等
    情無訛，惟堅決否認有何行使偽造有價證券犯行，辯稱：伊因無固定住所，時常
    居住在台南中山公園，在公元內會有一些年輕人找伊聊天，於九十一年十二月十
    二日有位真實姓名不詳綽號「小高」或「阿志」之男子戴伊到屏東玩，在屏東時
    有看到該男子有拿統一發票去兌獎，到高雄後該男子表示沒有錢，且沒有油，並
    稱可以拿統一發票兌獎，因此拿二張統一發票給伊去銀行兌獎，伊看發票是真的
    就拿去兌獎，伊認為遭陷害等語。
六、經查：
（一）被告於九十一年十二月十二日十三時五十分許，持二紙變造之統一發票，前往
      位於高雄市苓雅區○○○路二六三號之高雄銀行文化分行欲兌獎等情，有證人
      即高雄銀行文化中心分行行員師孟雄證述：被告於九十一年十二月十二日十三
      時五十分許，持二張統一發票向伊表示兌獎，經伊向開二紙統一發票公司查詢
      ，有關發票日期、時間、金額等均不符而報警查獲被告等情甚詳，復有下營鄉
      農會生鮮超市九十一年八月十九日三四四三０一收銀機交易明細表，及蕃茄商
      行有限公司提供之傳真資料各一紙在卷可憑，且該二紙統一發票係屬變造而非
      偽造乙節，亦經本院將前開二紙發票送請鑑定，因認前開二紙發票之底紋圖騰
      均有破壞跡象，且有紙張變伯與刮擦痕跡、紙張纖維內並殘留印墨等，及發票
      號碼或有套印不準確重複印製跡象，數字印文著墨均勻深厚，邊緣呈鋸齒狀網
      點堆積，與真正之採凸版印刷方式不符（中間因壓力擠壓油墨顏色偶有淡白空
      隙現象，而邊緣印墨較平整堆積等特徵跡象），故認號碼部分係經變造處理之
      發票，有財政部印刷廠九十二年四月二十八日以財印證字第０九二０００一四
      六二號函所附鑑定結果分析表一紙在卷可佐，公訴人未經鑑定逕認偽造顯有未
      洽。
（二）而前開變造之統一發票二紙，經肉眼辨識，於數字部分，並無任何塗改痕跡，
      或刮擦痕跡，亦無任何油墨重複印製情形，即無法以肉眼觀察出前開二紙統一
      發票有何異狀，且經送鑑定，尚須透過光線透視及儀器觀察才可得前開號碼變
      造結果，有前開函所附之鑑定結果分析表一紙可憑，顯見該變造之統一發票係
      以較精密之印刷方式進行變造，被告實無法立即從前開二紙統一發票外觀看出
      任何可疑之處甚明。
（三）再者，被告確為無固定住居所之流浪漢，目前由「蔣揚慈善基金會」輔導中，
      並輔導被告申辦中低收入戶，並請領老人津貼，且固定每日提供被告中餐及晚
      餐便當等情，有本院辦理刑案電話查詢登記表一紙附卷可參，被告所辯：時常
      在公園流浪，以致有人搭訕等情，與常情並無不符，堪以採信，而本院亦因無
      從傳訊綽號「小高」或「阿志」之男子加以查證系爭前開二紙統一發票之來源
      ，然縱因被告無法清楚、明確交代該二紙統一發票係由何真實姓名、住於何處
      之人所交付，被告顯不具有任何變造之技術及判斷前開二紙發票是否經變造之
      能力，即亦無法因之驟認被告主觀上明知前開二紙統一發票係經變造，而仍故
      意行使之。
七、綜上所述，本案被告有無明知前開二紙統一發票係經過變造而仍予收受並持之行
    使之犯行，既在客觀上尚未達於一般人均不致於有所懷疑，而得確信被告確曾犯
    罪之程度，顯有合理之懷疑存在，當不能僅憑被告「完全不知小高之姓名及住址
    」等情，將一般經驗上有利被告之其他合理情況逕予排除，而以擬制推測之方法
    遽以論罪。此外，復查無其他積極證據足資證明被告確有檢察官所指之犯行，既
    不能證明被告犯罪，揆諸前開判例意旨，依法應為無罪判決之諭知。
據上論斷，應依刑事訴訟法第三百零一條第一項，判決如主文。
本案經檢察官高嘉惠到庭執行職務。
中      華      民      國    九十二    年      五      月     二十     日
                        臺灣高雄地方法院刑事第三庭
                            法    官   程克琳
右正本證明與原本無異。
如不服本判決，應於判決送達後十日內，向本院提出上訴狀。
                             書記官    梁瑜玲
中    華    民    國      九十二      年      五      月      二十      日


司法院資訊處製作；財團法人民間司法改革基金會備份。
